臺灣屏東地方法院民事判決
111年度潮簡字第59號
原      告  廖杏惠

訴訟代理人  鄭明達律師
被      告  陳美斌  

            楊馥如  
            楊晴惠  
            楊勝全  
            楊國裕  
共同
訴訟代理人  陳水聰律師
上列當事人間請求拆屋還地事件，本院於民國111年9月27日言詞
辯論終結，判決如下：
　　主  文
一、原告之訴駁回。
二、訴訟費用由被告負擔二分之一，其餘由原告負擔。
    事實及理由
壹、程序方面：
    按簡易訴訟之訴狀送達後，原告不得將原訴變更或追加他訴
    ，但請求之基礎事實同一者，不在此限。民事訴訟法第255
    條第1項但書第2款、第436條第2項各有明定。查原告起訴之
    請求嗣變更如下述（本院卷第5、136、247頁)，核屬基礎事
    實同一之請求，於法有據。
貳、實體方面：
一、原告主張：
  ㈠原告為坐落屏東縣○○鄉○○段0○○○0000地號土地(下稱系爭土地
    )所有人，其上如附圖編號741⑴、⑵、⑶之房屋(下合稱系爭房
    屋，與系爭土地合稱系爭房地)，均未辦保存登記，乃系爭
    土地前所有人江王鳳娥所建，嗣由訴外人楊國政於民國103
    年屏東縣新埤鄉公所調解程序(下稱調解事件)，向訴外人即
    江王鳳娥之繼承人江宗智、江宗榮、江慧玲、江宗仁(下合
    稱江宗智等4人)購買，由楊國政取得系爭房屋事實上處分權
    。俟楊國政於108年2月19日死亡後，由被告陳美斌、楊馥如
    、楊晴惠、楊勝全等4人(下合稱被告陳美斌等4人)繼承並公
    同共有。系爭房地並無民法425條之1適用，且系爭房屋亦乏
    占用系爭土地之正當權源，原告得請求被告陳美斌等4人拆
    除系爭房屋並返還占用土地，並就渠等受有相當租金之不當
    得利，以系爭土地申報地價之年息10%計算，原告尚得請求
    未罹於時效之5年不當得利新臺幣(下同)21,990元。倘認楊
    國政曾將系爭房屋事實上處分權權利範圍40000/100000，贈
    與被告楊國裕，則被告楊國裕亦屬系爭房屋事實上處分權人
    ，與被告陳美斌等4人同負上述義務。
  ㈡爰依民法第767條第1項前、中段、第179條為請求，並先位聲
    明：⒈被告應將系爭土地上系爭房屋予以拆除，並將占用土
    地返還原告。⒉被告應給付原告21,990元，及自本書狀繕本
    送達最後一名被告翌日起至清償日止，按年息(按：應為5%
    之意)計算之利息。備位聲明：⒈被告陳美斌等4人應將系爭
    土地上系爭房屋予以拆除，並將占用土地返還原告。⒉被告
    陳美斌等4人應給付原告21,990元，及自本書狀繕本送達最
    後一名被告翌日起至清償日止，按年息(按：應為5%之意)計
    算之利息。
二、被告則以：
　㈠系爭土地為原告、訴外人陳富美、楊國政(含買受訴外人李芳
    貞部分)、楊國政之弟即被告楊國裕、訴外人即被告楊國裕
    之配偶李春梅等人於83年7月15日共同出資購買，僅約定借
    名登記而於84年8月21日登記在原告名下，系爭土地所有權
    狀則交由楊國政保管，有本院85年度自字第102號、臺灣高
    等法院高雄分院85年度上易字第2547號刑事判決(下合稱另
    案判決)可參，已另行起訴請求原告返還系爭土地。
　㈡又系爭土地原屬江王鳳娥所有，系爭房屋乃江王鳳娥於50年
    興建，81年間申請稅籍登記，嗣由楊國政於調解事件向江宗
    智等4人購買系爭房屋，現門牌號碼乃屏東縣○○鄉○○路00號
    ，被告陳美斌現將附圖編號741⑴、⑵房屋出租予他人，741⑶
    房屋則供承租人作廁所及洗衣間，分別共有系爭房屋事實上
    處分權人(權利範圍)為被告楊國裕(40000/100000)、楊馥如
    (3/40)、楊晴惠(3/40)、楊勝全(3/40)、陳美斌(15/40)。
    依民法第425條之1及最高法院相關見解，兩造就系爭房地間
    已有租賃關係，故原告本件請求，並非有據等語，資為答辯
    ，並聲明：原告之訴駁回。
三、經查，下列各節，有房屋稅籍證明書及記錄表、土地登記謄
    本、地籍異動索引、土地登記舊簿等件可稽(本院卷第9、34
    -48、72-76頁)，並經本院調閱調解事件卷宗及現場勘驗無
    誤(本院卷第77-107、110-114頁)，且為兩造所不爭執，堪
    信為真實：
　㈠系爭土地前所有人為江王鳳娥，嗣登記為原告所有。
　㈡楊國政於108年2月19日死亡，被告陳美斌等4人乃楊國政之繼
    承人，被告楊國裕之兄、配偶分別為楊國政、李春梅。
　㈢楊國政於調解事件向江王鳳娥之繼承人江宗智等4人，購買系
    爭土地上之系爭房屋，並取得系爭房屋事實上處分權，現系
    爭房屋登記納稅義務人(權利範圍)分別為：被告楊國裕(400
    00/100000)、楊馥如(3/40)、楊晴惠(3/40)、楊勝全(3/40)
    、陳美斌(15/40)。
　㈣被告陳美斌現將附圖編號741⑴、⑵房屋出租予他人，741⑶房屋
    則供承租人作廁所及洗衣間。
四、得心證之理由：
　  原告主張所有系爭土地，遭被告具事實上處分權之系爭房屋
    所無權占有，被告亦受有不當得利，則為被告所否認，並以
    前詞置辯，經查：
　㈠原告先位請求部分：
　⒈兩造間就系爭土地是否存有借名登記關係：
　⑴按稱「借名登記」者，謂當事人約定一方將自己之財產以他
    方名義登記，而仍由自己管理、使用、處分，他方允就該財
    產為出名登記之契約，其成立側重於借名者與出名者間之信
    任關係，在性質上應與委任契約同視，倘其內容不違反強制
    、禁止規定或公序良俗者，固應賦予無名契約之法律上效力
    ，並類推適用民法委任之相關規定(最高法院98年度台上字
    第990號判決意旨參照)。　
　⑵依證人李春梅證稱：我是跟楊國政、我先生楊國裕、等人共
    同出資購買土地，我跟先生出資50萬元，由楊國政統籌處理
    買賣土地，其對出資額較清楚，後來怎麼登記不清楚，楊國
    政說出賣土地再分錢，我先生有拿1萬元買土地上房屋等語(
    本院卷第216頁)，核與江宗智證稱：我與母親江王鳳娥一同
    出售土地及房屋予楊國政，不只調解書所寫2棟，還有廁所
    、豬寮等全部包含，調解時楊國政給6萬元等語(本院卷第21
    4-215頁)，同提及楊國政亦為系爭土地之買受人，足見被告
    主張系爭土地非原告所單獨購買乙事，尚非無憑。
　⑶次查訴外人鍾陳秀蘭、謝廖玉秋(即原告)、楊國政、陳富美
    、李春梅、李芳貞(下稱原告等6人)，於83年7月15日向江王
    鳳娥購買重測前屏東縣○○鄉○○○段000○00地號土地(即系爭土
    地)，登記謝廖玉秋為所有人，並約定將土地所有權狀於付
    清尾款後，由楊國政領回等情，有另案判決、土地登記謄本
    可參(本院卷第9、187-192頁)，酌以楊國政上述向江宗智等
    4人購買系爭房屋，被告陳美斌現將附圖編號741⑴、⑵房屋出
    租予他人，741⑶房屋則供承租人作廁所及洗衣間等情，亦經
    本院現場勘驗無訛，有勘驗筆錄及照片可憑(本院卷第110-1
    14頁)，足徵系爭土地非由原告所使用、管理，堪認被告辯
    稱由上述人等共同出資購買系爭土地，並約定而於84年8月2
    1日登記在原告名下乙事，非全屬子虛。至證人李春梅雖證
    稱：對系爭土地後來如何登記不清楚等語，然由其稱楊國政
    統籌系爭土地買賣，復衡系爭土地上開登記在原告名下時點
    ，顯難排除證人李春梅係因未親自辦理系爭土地買賣、登記
    ，並時日相隔久遠，而有所記憶不清，未能率論渠等間並無
    上述借名關係。
　⑷惟被告陳稱由原告、陳富美、楊國政、被告楊國裕、證人李
    春梅共同出資購買系爭土地一節，除與另案判決認定相齟齬
    ，由被告所提出手寫投資明細，亦無明確記載各人出資明細
    、異動情形(本院卷第142-143頁)，仍與被告所述未合，被
    告復乏其他證據可佐，則系爭土地應由原告等6人於上開時
    間共同出資向江王鳳娥購買，並約定登記在原告名下等情，
    較為合理。又被告陳美斌等4人乃楊國政之繼承人，前已提
    及，於楊國政死後，被告陳美斌等4人已繼承其系爭土地之
    實質所有人及上述借名關係之借名人地位，復堪認定。
　⑸原告另陳：被告未適時提出借名關係之抗辯，依民事訴訟法
    第196條應駁回此防禦方法等語，惟查被告辯稱為系爭土地
    實質所有人乙事，前已到庭答辯多次，並提出相關證據，本
    院於言詞辯論期日業令兩造對此辯論(本院卷第135、152、1
    99、214-217、268頁)，殊欠予以駁回之必要。
　⒉系爭房屋之權屬情形：
　  依證人江宗智上開證述，楊國政係於調解事件方給付6萬元
    ，足見楊國政係於103年調解事件後，方取得系爭房屋事實
    上處分權。又楊國政之繼承人為被告陳美斌等4人、系爭房
    屋未辦理保存登記及房屋稅之現納稅義務人、權利範圍等節
    ，俱如上述，參以本院調取系爭房屋之契稅申報書、查定表
    、繳款書、契約書等件(本院卷第225-227頁)，亦見楊國政
    於103年6月9日，就系爭房屋事實上處分權權利範圍4/10、3
    /10，分別與被告楊國裕、陳美斌成立買賣契約，兼以渠等
    所具配偶、兄弟關係，及民法上交付不以現實交付為限，堪
    認渠等已於上開時間，經買賣、事實上處分權移轉行為，而
    由楊國政、楊國裕、陳美斌共有系爭房屋事實上處分權，並
    於楊國政死後，由被告陳美斌等4人繼承楊國政所遺系爭房
    屋事實上處分權權利範圍，另予以分割，是系爭房屋現由被
    告依上述權利範圍，分別共有事實上處分權之情，洵可認定
    。
  ⒊被告就系爭房屋是否為無權占有系爭土地：
  ⑴按所有人對於無權占有或侵奪其所有物者，得請求返還之；
    對於妨害其所有權者，得請求除去之；有妨害其所有權之虞
    者，得請求防止之。民法第767條第1項已明文。次按土地與
    房屋同屬一人，而將土地及房屋分開同時或先後出賣時，依
    本院48年台上字第1457號判例，應推斷土地承買人默許房屋
    承買人繼續使用土地，參照該判例之原判決全部裁判意旨，
    係認為使用土地之房屋所有人對土地所有人應支付相當之代
    價，則其法律關係之性質，當屬租賃。至其租金數額，如當
    事人間不能協議決定，當可訴請法院裁判。其再因轉讓而承
    受土地所有權之人，應有民法第425條之適用，其再因轉讓
    而繼受房屋所有權之人，則除有反對之特約外，應推斷土地
    所有人對之默許其繼續承租，故不問其後為轉讓土地或轉讓
    房屋，其土地所有權之承受人對房屋所有人或房屋所有權之
    承受人對土地所有人，均繼續其原來之法律關係(最高法院7
    3年度第5次民事庭會議決議意旨參照)。再按土地及其土地
    上房屋同屬一人所有，而僅將土地或僅將房屋所有權讓與他
    人，或將土地及房屋同時或先後讓與相異之人時，土地受讓
    人或房屋受讓人與讓與人間或房屋受讓人與土地受讓人間，
    推定在房屋得使用期限內，有租賃關係，修正後民法第425
    條之1定有明文，而在上開條文修正前，本院48年台上字第1
    457號判例及73年度第5次民事庭會議決議亦闡釋「土地及房
    屋同屬一人」，而將土地及房屋分開同時或先後出賣，應推
    斷「土地承買人」默許「房屋承買人」有繼續使用該土地之
    租賃關係存在。民法第425條之1之增訂乃以上開判例意旨及
    法理而予以明文化。若房屋及土地轉讓之事實，發生於上開
    規定施行前，即與上開判例意旨或法理相符，非不得以該判
    例或法理為基礎，推斷土地受讓人或房屋受讓人與讓與人間
    或房屋受讓人與土地受讓人間，在房屋得使用期限內，有租
    賃關係，土地所有人應許房屋保有者或受讓者使用土地。該
    所謂「房屋承買人」，並應擴及於未經建物所有權第一次登
    記之房屋事實上處分權人(最高法院99年度台上字第2344號
    、100年度台上字第2103號判決意旨參照)。又按民法第66條
    第1項所謂定著物，係指非土地之構成部分，繼續附著於土
    地，而達一定經濟上目的，不易移動其所在之物而言。凡屋
    頂尚未完全完工之房屋，其已足避風雨，可達經濟上使用之
    目的者，即屬土地之定著物，買受此種房屋之人，乃係基於
    法律行為，自須辦理移轉登記，始能取得所有權(最高法院6
    3年度第6次民庭庭推總會議決議㈠意旨參照)。
  ⑵查系爭房地原同為江王鳳娥所有，嗣系爭房地迄今之權屬情
    形，業如上述，併觀證人江宗智上述證稱：與江王鳳娥一同
    出售土地及房屋等語，可知系爭房屋於江王鳳娥出售系爭土
    地時即存在。揆諸上開說明，於江王鳳娥於83年7月15日將
    系爭土地出售予原告等6人，並於84年8月21日登記在原告名
    下，足以推論渠等就系爭房、地已成立租賃關係，即令系爭
    房屋事實上處分權先後移轉至本件被告所分別共有，該租賃
    關係仍持續存在，故被告辯稱系爭房屋非無權占有一節，應
    屬可採。準此，原告請求被告拆除系爭房屋並返還土地，乏
    其所據。
  ⑶原告雖稱：楊國政購買系爭房屋時，系爭房屋無屋頂非屬房
    屋，係由被告新建系爭房屋，與民法425條之1不符等語，然
    按最高法院上述決議意旨，實揭櫫縱新建房屋不以完整屋頂
    為要件，況已屬房屋者，自不因屋頂一時缺損而失其房屋性
    質。復觀被告提出楊國政購買系爭房屋時照片，外觀大致完
    整，客觀上非無經濟價值，且該照片僅由系爭房屋側面拍攝
    ，未呈房屋全貌(本院卷第140-141頁)，猶難驟認系爭房屋
    未存完整屋頂，故原告上詞，不足為憑。
　⒋原告得否請求不當得利：
　⑴按無法律上之原因而受利益，致他人受損害者，應返還其利
    益。雖有法律上之原因，而其後已不存在者，亦同。為民法
    第179條所明定。
　⑵經查，被告分別共有事實上處分權之系爭房屋，既非無權占
    有系爭土地，已認定如上，自非無法律上原因受有利益，原
    告請求被告給付不當得利數額21,990元，要難准許。
　㈡備位請求部分：
　　查原告先、備位請求，差異僅在系爭房屋共有事實上處分權
    人是否包含被告楊國裕，其餘主張並無差異，而被告分別共
    有事實上處分權之系爭房屋，並非無權占有系爭土地，前已
    述及，則原告於備位請求被告陳美斌等4人拆屋還地，及給
    付不當得利述數額21,990元，同非可取，併予駁回。
五、綜上所述，原告依民法第767條第1項前、中段、第179條為
    上述先、備位請求，均為無理由，應予駁回。
六、本件事證已臻明確，兩造其餘攻擊、防禦方法，核於判決結
    果不生影響，爰不一一論述，併此敘明。
七、按敗訴人之行為，按當時之訴訟程度，為伸張或防衛權利所
    必要者，法院得酌量情形，命勝訴當事人負擔費用之全部或
    一部，民事訴訟法第81條第2款定有明文。本件原告之請求
    雖屬無據，然按當時之訴訟程度，為伸張權利所必要，爰職
    權定訴訟費用如主文第2項所示。
中　　華　　民　　國　　111 　年　　10　　月　　18　　日
                  潮州簡易庭  法　官　曾迪群
以上正本係照原本作成。
如不服本判決，應於送達後20日內，向本院提出上訴狀並表明上
訴理由，如於本判決宣示後送達前提起上訴者，應於判決送達後
20 日內補提上訴理由書（須附繕本）。如委任律師提起上訴者
，應一併繳納上訴審裁判費。
中　　華　　民　　國　　111 　年　　10　　月　　19　　日
                              書記官　薛雅云